【裁判字號】    89,上易,1302
【裁判日期】    890531
【裁判案由】    詐欺
【裁判全文】
臺灣高等法院刑事判決                          八十九年度上易字第一三二號
    上  訴  人
    即  被  告  丁○○
    選任辯護人  林秋松
    自  訴  人  甲○○
    代  理  人  戊○○
                乙○○
右上訴人因詐欺案件，不服臺灣士林地方法院八十八年度自字第一八八號，中華民國
八十九年三月六日第一審判決（檢察官函送併辦案號：臺灣士林地方法院檢察署八十
八年度偵字第四六七二號）提起上訴，本院判決如左：
    主      文
上訴駁回。
    事      實
一、丁○○曾於民國八十年間因犯過失傷害罪，經臺灣士林地方法院判處有期徒刑六
    月確定，於八十年八月十四日易科罰金執行完畢，猶不知悔悟，明知其在臺北市
    ○○○路七段二○七號所搭建廠房所佔臺北市○○區○○段三小段第一三一、一
    三二、一三七之一、一三七之二、一三八、一三九、一四○等地號共計一千零六
    十四點零八平方公尺土地（如附圖編號一至六、編號八部分），僅就其中第一三
    一、一三二、一三八、一三九地號土地有所有權（第一三一、一三二地號部分有
    全部所有權，第一三八、一三九部分有二分之一所有權），其餘部分則無所有權
    ，且對於廠房前方通行道路所佔同地段第一三七之一地號土地（如附圖編號十一
    部分）亦無所有權（參照附表：各地號所有權人一覽表），丁○○竟基於意圖不
    法所有之概括犯意，先後於八十三年一月十四日（租賃期間為自八十二年一月二
    十日起至八十五年一月十九日止）及八十八年一月十二日（租賃期間為自八十八
    年一月二十日至八十九年一月十九日），連續在上址向經營汽車修理廠之甲○○
    訛稱上開廠房及廠房前出入道路空地均屬其所有，並出示土地所有權狀影本四紙
    以資取信，致使甲○○陷於錯誤而向丁○○承租該廠房及廠房前出入道路空地，
    並訂立房屋租賃契約書，且屆期更新之，甲○○並依約按月給付租金新台幣（下
    同）二十萬元（租約所定租金金額為十萬元，另簽訂使用認同書約定甲○○需按
    月補貼損害十萬元，其性質亦屬租金，故共計二十萬元，自第四年至第六年每月
    租金為二十一萬元，第七年每月租金為十八萬元），迄八十八年一月間甲○○因
    丙○○以其兄杜萬傳之名義索取該廠房前出入道路使用費，始悉上情，並於八十
    八年六月十一日與丁○○解除租賃契約。
二、案經甲○○提起自訴及臺灣士林地方法院檢察署函送併案審理。
    理      由
一、訊據上訴人即被告丁○○固不否認出租上開廠房予自訴人甲○○經營汽車修理廠
    之事實，惟矢口否認有詐欺取財犯行，辯稱：伊僅出租廠房，沒有出租土地，上
    開廠房係伊所搭建，原出租予上吉汽車修理廠，所定契約雖記載使用面積及包括
    前出入道路空地在內，但亦表明基地坐落應以契約所附土地權狀影本為準，嗣後
    出租予自訴人時，亦沿用該契約內容，並交付土地權狀影本予自訴人，故出租範
    圍未及於伊無所有權之土地部分，況自訴人自八十二年起即給付廠房前道路之過
    路費予杜萬傳，顯已明知渠等間之租約不包括廠房前出入道路，又迄今並無人向
    自訴人請求賠償，故自訴人並未受有損害，不得提起本件自訴云云。
二、經查：
  (一)首就程序言之，按犯罪之被害人得提起自訴，刑事訴訟法第三百十九條第一項前
    段定有明文，所謂犯罪之被害人，祇須就其所訴之事實如果屬實，在實體法上足
    認其為被害之人為已足，至該自訴人實際曾否被害及被告有無加害行為，並非自
    訴成立之要件，故不以自訴人實際上確曾受害為必要，最高法院分別著有三十年
    度上字第四五二號、四十六年度台上字第一三○五號判例意旨可資參照。本件依
    自訴人所訴事實，已載明其因誤信被告訛稱上開廠房坐落土地均屬被告所有一節
    ，陷於錯誤而向被告承租，果屬真實，則自訴人於繳付租金之時，即已受有損害
    ，堪認自訴人為被告詐欺取財行為之被害人，得提起自訴，顯屬灼然，至自訴人
    事後實際是否曾受其他土地所有權人之求償，當非所問。
  (二)被告辯稱出租範圍係以訂約時所交付自訴人之土地權狀影本為準云云，然依兩造
    間之房屋租賃契約書第一條記載：「甲方（按指出租人即被告）房屋所在地及使
    用範圍：臺北市○○○路○段二○七號參佰貳拾坪廠房面積及包括前出入道路空
    地在內，基地座落如後明細所有權狀影印本。」等內容，有該契約書附卷可稽，
    已表明租賃範圍不僅及於占地三百二十坪之廠房，更及於廠房前出入道路，此就
    卷附兩造間所另立之使用認同書第一條亦記載：「甲方（按指被告）將臺北市○○○路○段二○七號廠房及前出入道路、空地於乙方使用」等語可佐。又經原審
    會同臺北市士林地政事務所人員履勘系爭廠房並測量結果，該廠房所佔土地面積
    為一千零六十四點零八平方公尺，有土地複丈成果圖附卷可憑，換算約為三百二
    十一點九坪，核與上開租約所載廠房面積甚近。雖被告對於該地段第一三八、一
    三九地號固有二分之一之所有權，而得按其應有部分，對於共有物之全部有使用
    、收益之權，惟縱將其中被告有部分或全部所有權之土地面積一併計算，仍僅有
    八百十三點八八平方公尺（包括第一百三十一地號之二百零八點五二平方公尺、
    第一百三十二地號之二百三十六點三平方公尺、第一百三十八地號之二百五十六
    點二五平方公尺、第一百三十九地號之一百十二點八一平方公尺），換算約為二
    百四十六點二坪，與租賃契約書所載相去甚遠，已難認被告所辯出租範圍係以土
    地權狀為準云云為實。況系爭廠房為被告所搭建完成，其先後出租予上吉汽車修
    護廠及自訴人，均係供作經營汽車修護業所用，此經被告自承在卷，故該廠房並
    非由被告指地，再由自訴人興建，已無指地誤會之可能，且被告與自訴人言及出
    租廠房事宜，當係指已搭建完成之廠房範圍，殊無就該完整之廠房內截去被告無
    所有權之部分土地，造成廠房畸零無法使用之可能。故無論自兩造間之契約內容
    、廠房範圍、面積等各方面觀之，被告確係將該完整之廠房及所涵蓋之土地出租
    予自訴人，堪可認定。
  (三)又雙方爭執租賃範圍是否及於廠房前之出入道路一節，經原審履勘現場時查明：
    該廠房為李富汽車修理廠，係以鐵皮搭建，前方僅有一可供汽車出入之大門，有
    原審勘驗筆錄及照片多幀附卷可參，復經該修車廠員工王彩雲原審訊問時證稱：
    伊原係受僱於上吉汽車修理廠，於該處工作已有十年，該廠房大門位置並無變動
    等語，及證人周進祿於原審訊問時證稱：伊於上吉汽車修理廠一成立時，即在該
    處工作，廠房大門自始即如現狀等語，足徵自訴人於承租該廠房時，即僅有該一
    汽車出入口。而該出入大門位於第一三七之一號土地上，亦經地政人員測量明確
    ，有前開複丈成果圖存卷可憑，然被告對於該地號土地並無所有權。被告雖辯稱
    ：該廠房前道路非在伊出租範圍之內云云，然不僅與前述租賃契約書、使用認同
    書所載明之「包括前出入道路空地在內」等語不符，且自訴人係承租該廠房供經
    營汽車修理業，汽車之進出自屬必要，該廠房前道路復為唯一之通道，如無道路
    可供出入，自訴人當無承租之可能。此由卷附照片顯示，現今該廠房前方之道路
    業經所有權人以鐵絲網圍住，自訴人即無法繼續營業一事，益足得證。被告雖辯
    稱：自訴人自八十二年起即就該出入道路另行支付過路費予杜萬傳，顯已知悉該
    道路不包括於租賃範圍云云，然此為自訴人所否認，並於原審訊問時指稱：伊係
    因佔用到第一三七號土地而付費予杜萬傳，嗣後丙○○主張連第一三七之一地號
    土地亦係其所有，伊即未付費等語，核與證人丙○○於原審訊問時所證：其兄杜
    萬傳係因該廠房所佔第一三七地號土地而向自訴人收費，後來查出尚有第一三七
    之一、第一三八、第一三九地號土地均係以其嫂郭清標之名義登記等語；於本院
    八十九年五月一日訊問時證稱：以前伊哥哥（杜萬才）曾向自訴人收取一萬元租
    金，不是向被告拿的，被告向伊說廠房前土地都是被告的，叫伊不能去收錢等語
    相符，另證人即曾介入協調之李錦銘於原審訊問時亦證稱：被告有與丙○○爭吵
    土地係其所有，俟丙○○取出之前買賣土地之資料，被告才傻住，也才有降低租
    金之事等語，故雖杜萬傳曾向自訴人收取費用，然係就第一三七地號土地而為，
    無從證明自訴人可得知悉該地段第一三七之一地號土地非屬被告所有，而被告迄
    於八十八年初參與協調時仍表示對該等土地均有所有權，顯見被告確係以此向自
    訴人訛詐。被告旋而辯稱已告知自訴人出租範圍不包括該地段第一三七之一號空
    地，旋而表示該地號土地於二十餘年前即獲地主之同意使用，又稱與自訴人訂約
    時，契約內容抄自原上吉之租約，自訴人所負擔之費用包括契約上協定之租金及
    第一三七之一號空地過路費云云，可徵其臨訟編飾，前後歧異，不足採信。被告
    雖提出現各地主之委任書，表明委託其管理，然未能舉證證明曾於二十餘年前即
    獲各地主同意使用，故其對於該廠房前出入通道土地無所有權或使用權，仍施用
    詐術以之出租予自訴人，亦堪認定。至被告聲請傳喚證人即自訴人公司會計王彩
    雲，以證明上吉汽車修理廠及自訴人均按月給付租金一萬元予杜萬傳等情，因杜
    萬傳向自訴人收取費用，係就第一三七地號土地而為，與本件被告詐欺取財犯行
    成立與否無關，核無傳查必要，附此敘明。
  (四)又自訴人指稱：伊如當初知悉被告僅有小部分之所有權，即無承租該廠房之意願
    ，縱願訂約亦不可能同意每月支付高額之租金等語，並據證人丙○○於原審訊問
    時證稱：「（問：是何時發現對於第一三七之一號土地有所有權？）是八十八年
    初我拿證件予自訴人他幫我查出來的。」等語，可見自訴人確係於八十八年初始
    查悉被告並無完全之所有權一事。衡以自訴人以經營汽車修護廠為業，所用廠房
    、機器、設備、員工、客源等，當非一朝一夕可建立，成本亦恐非短期內可回收
    ，故有長期經營之需，堪認自訴人所稱對於被告出租上開廠房、土地、出入通道
    等權源之注重確有必要性；否則自訴人隨時受有所有權人請求給付相當於租金之
    不當得利或損害賠償之可能，或遭堵塞通路之虞，致影響其營業。被告於該廠房
    所涵括之第一三七之一、一四○號土地並無所有權，於廠房前方出入道路所佔一
    三七之一號土地亦無所有權，而仍向自訴人佯稱該約三百二十坪廠房及前方出入
    道路所佔土地均屬其所有，使自訴人誤信為真而向其承租並給付租金，被告施用
    詐術使人陷於錯誤交付財物之行為，至屬昭然。又被告雖對於該地段第一三八、
    一三九號土地僅有二分之一之所有權，然其已於訂立租約時交付土地權狀影本予
    自訴人，此經自訴人陳明無訛，並有該等權狀影本二紙在卷可按，故被告就該二
    地號土地部分並未有施用詐術之行為；自訴人於訂立租約時，既已明知該事實，
    仍同意承租該廠房，顯就該二地號土地部分亦未有陷於錯誤之情形。另就該廠房
    所佔第一三○地號土地部分僅有一點五三平方公尺，換算約零點四六坪，佔地面
    積甚小，且為該廠房末端因砌平牆面所稍佔用，難認被告就該部分佔用他人土地
    有所認知而有向自訴人詐欺之意圖。
    綜上各節所述，被告於出租上開房、地時，明知其就第一三七之一、一四○地號
    土地並無所有權，仍向自訴人佯稱其有權出租，使自訴人誤信為真而逐年訂立租
    約並按月繳付租金，被告之詐欺取財事證已臻明確，犯行堪以認定，應依法論科
    。
三、核被告丁○○所為，係犯刑法第三百三十九條第一項之詐欺取財罪，被告先後多
    次犯行，時間緊接，手法相同，且係犯構成要件相同之罪名，顯係基於概括犯意
    而為，應依連續犯之規定以一罪論，並依法加重其刑。至被告對於各次訂約後按
    月收取租金之行為，在其主觀上應係包括於該次訂約行為之內之接續舉動，而為
    該次訂約犯罪行為之一部分，不另論以連續犯（最高法院所著二十八年度上字第
    三四二九號判例意旨可資參照）。又查被告有事實欄所載之犯罪科刑及執行情形
    ，此有臺灣士林地方法院被告全國前案紀錄表、臺灣士林地方法院檢察署前科資
    料個案查詢表各一份存卷可按，其受有期徒刑之執行完畢後五年以內再犯本件有
    期徒刑以上之罪，為累犯，應依法遞予加重其刑
四、原審認被告罪證明確，適用刑法第五十六條、刑法第三百三十九條第一項、第四
    十七條，罰金罰鍰提高標準條例第一條前段之規定，並審酌被告犯罪之動機、手
    段、所生危害及犯罪後飾詞卸責等一切情狀，量處有期徒刑五月，認事用法，核
    無不合，量刑亦屬適當，被告上訴意旨猶執陳詞否認犯罪，而指摘原判決不當，
    為無理由，應予駁回。
五、臺灣士林地方法院檢察署於八十八年七月三十一日以士檢廉八八偵四六七二字第
    五三一六號函送併案審理該署八十八年度偵字第四六七二號詐欺案件，與本案事
    實相同，業經合一審理，附此說明。
據上論斷，應依刑事訴訟法第三百六十八條，判決如主文。
中     華     民     國    八十九   年       五       月     三十一     日
                             臺灣高等法院刑事第十五庭
                                 審判長法  官  房  阿  生
   法  官  胡  泉  田
                                       法  官  雷  元  結
右正本證明與原本無異。
不得上訴。
                                       書記官  梁  雅  華
中     華     民     國    八十九   年       六       月       二       日
附錄：本案論罪科刑法條全文
刑法第三百三十九條
意圖為自己或第三人不法之所有，以詐術使人將本人或第三人之物交付者，處五年以
下有期徒刑、拘役或科或併科一千元以下罰金。
附表：如附圖所示各地號所有權人一覽表
┌──────────────────────────────────┐
│土地坐落：臺北市○○區○○段三小段                                  │
├────────┬─────────────────────┬───┤
│地        號    │所        有        權        人          │備  註│
├────────┼─────────────────────┼───┤
│第一三○地號    │郭金藕所有                                │      │
├────────┼─────────────────────┼───┤
│第一三一地號    │丁○○所有                 │      │
├────────┼─────────────────────┼───┤
│第一三二地號    │丁○○所有                                │      │
├────────┼─────────────────────┼───┤
│第一三七地號    │郭文記１∣６  郭文勝１∣６  郭文顯１∣６  │      │
│                │郭雪阿１∣８  郭榮昌１∣  郭慶章１∣  │      │
│                │江水龍１∣８  郭金川１∣  郭金清１∣  │      │
│                │郭阿蓮１∣  郭美銀１∣  曾郭秀美１∣│      │
│                │郭金福１∣  郭秀清１∣  郭金秀１∣  │      │
├────────┼─────────────────────┼───┤
│第一三七之一地號│郭文記１∣１０  郭文勝１∣１０  郭文顯１∣１０  │      │
│                │郭雪阿１∣８  郭榮昌１∣  王郭菊子１∣１０│      │
│                │郭慶章１∣  江水龍１∣８  陳郭素貞１∣１０│      │
│                │郭金川１∣  郭金清１∣  郭金福１∣  │      │
│                │郭秀清１∣ 郭美銀１∣  郭阿蓮１∣  │      │
│                │郭金秀１∣  曾郭秀美１∣              │      │
├────────┼─────────────────────┼───┤
│第一三七之二地號│產權未定                                  │      │
├────────┼─────────────────────┼───┤
│第一三八地號    │丁○○１∣２  郭樹根１∣８  郭樹藤１∣８  │      │
│                │郭雪阿１∣８  郭  杏１∣  郭秀珠１∣  │      │
├────────┼─────────────────────┼───┤
│第一三九地號    │丁○○１∣２  郭樹根１∣８  郭樹藤１∣８  │      │
│                │郭雪阿１∣８  郭  杏１∣  郭秀珠１∣  │      │
├────────┼─────────────────────┼───┤
│第一四○地號    │郭美銀１∣96  郭阿蓮１∣96  張  緞２∣３  │      │
│                │郭雪阿１∣  郭榮昌１∣  郭金秀１∣96  │      │
│                │郭慶章１∣  江水龍１∣  曾郭秀美１∣96│      │
│                │郭金川１∣96  郭金清１∣96  郭金福１∣96  │      │
│                │郭秀清１∣96                              │      │
└────────┴─────────────────────┴───┘


司法院資訊處製作；財團法人民間司法改革基金會備份。
